【裁判字號】    98,重訴,427
【裁判日期】    991223
【裁判案由】    不動產移轉登記
【裁判全文】
臺灣桃園地方法院民事判決             98年度重訴字第427號
原      告  謝吳絨妹
訴訟代理人  吳金棟律師
被      告  謝炎南
訴訟代理人  陳欣佑律師
上列當事人間請求不動產移轉登記事件，本院於民國99年11月24
日言詞辯論終結，判決如下：
    主  文
原告之訴及假執行之聲請均駁回。
訴訟費用由原告負擔。
    事實及理由
壹、程序方面：
    按訴狀送達後，原告不得將原訴變更或追加他訴，但請求之
    基礎事實同一者，不在此限，民事訴訟法第255條第1 項第2
    款定有明文。次按所謂請求之基礎事實同一，係指變更或追
    加之訴與原訴之主要爭點有其共同性，各請求利益之主張在
    社會生活上可認為同一或關連，而就原請求之訴訟及證據資
    料，於審理繼續進行在相當程度範圍內具有同一性或一體性
    ，得期待於後請求之審理予以利用，俾先後兩請求在同一程
    式得加以解決，避免重複審理，進而為統一解決紛爭者，即
    屬之（最高法院95年度台上字第1573號判決意旨參照）。本
    件原告本依民法第767 條規定，請求被告應將桃園縣中壢市
    ○○段0000-0000 地號土地（下稱2982地號土地）移轉登記
    予原告，嗣於訴訟進行中，追加民法第179 條為訴訟標的，
    並主張先位聲明：被告應將2982地號土地移轉登記予原告；
    備位聲明：被告應給付原告新台幣（下同）8,474,400 元，
    及自起訴狀繕本送達被告之翌日起，按週年利率百分之5 計
    算之利息，經核為訴之追加，然因各項聲明間之請求基礎事
    實皆屬同一，揆諸前揭規定，應予准許。
貳、實體方面：
一、原告主張：
  (一)原告於民國62年間以其所出資之190,000 元，以及被告所出
    資之60,000元（兩造之次女謝寶蓮因車禍死亡之賠償金為20
    0,000 元，扣除喪葬費80,000元後，兩造各分得60,000元）
    ，合計250,000 元，經訴外人張昌祥（已歿）介紹購買桃園
    縣中壢市○○段0000-0000 地號土地（下稱3017地號土地）
    、同段0000-0000 地號土地（下稱3402地號土地）及2982地
    號土地（以下合稱系爭3 筆土地），依分別共有之比例，原
    告應占3 分之2 ，被告僅有3 分之1 ，然被告卻將2982地號
    及3402地號土地登記至自己名下，3017地號土地則登記予原
    告。嗣被告未經原告同意，將3402地號土地出售予訴外人詹
    美娟，並取得全部價金，被告已處分超過分別所有之土地部
    分，依民法第767 條規定，請求被告將2982地號土地移轉登
    記予原告。
  (二)原告自50年起，在內壢市場經營早餐店及食品零售，略有積
    蓄，加上次女謝寶蓮車禍過世之賠償金，足以購買系爭3 筆
    土地。而被告僅自62年7 月起於桃園縣中壢市公所管理課擔
    任工友，每月收入765 元，被告之薪資所得距購買系爭3 筆
    土地之總價250,000元相差甚遠。
  (三)若鈞院認為上開請求無理由，因被告處分3402地號土地，係
    無法律上原因受有利益，致原告受有財產上損害，依民法第
    179 條規定，被告應將2982地號土地之價值8,474,400 元返
    還原告。
  (四)依民法第767條及第179條規定，求為判決：
  1.先位聲明：被告應將2982地號土地移轉登記予原告。
  2.備位聲明：被告應給付原告8,474,400 元，及自起訴狀繕本
    送達被告之翌日起，按週年利率百分之5 計算之利息。
  3.願供擔保，請准宣告假執行。
二、被告則抗辯：
  (一)被告購買3402地號及3017地號土地後，即登記於原告名下，
    被告未曾將自己登記為3402地號土地所有權人，且原告於71
    年4 月16日自行將3402地號土地出售予訴外人莊阿華，被告
    並無可能拒絕返還該筆土地所有權狀予原告，或於86年6 月
    12日擅自出售該筆土地予詹美娟。
  (二)謝寶蓮於61年初身故，被告係於62年、68年間購買系爭3 筆
    土地，兩者毫無關聯。且被告係獨資購買系爭3 筆土地，原
    告分文未出，被告為免原告無人奉養，遂將3017地號土地及
    3402地號土地贈與原告。
  (三)被告自20多年起至57年間，從事豬肉屠宰商、零售商，收入
    豐厚，57年至72年間，被告擔任桃園縣中壢市公所清潔隊工
    友之職務，領有固定薪資；被告有買賣不動產投資理財之習
    慣，儲蓄相當金額，即買進不動產，故自41年起至86年間陸
    續購置土地、建物，並擔任抵押權人。原告於70年間，除出
    售3402地號土地，為訴外人即兩造長子謝長吉清償簽賭大家
    樂之債務外，僅從事零售菜蔬，收入微薄，並無能力購地，
    原告迄今仍未提出自己財富資力證明或系爭3 筆土地購買證
    明。
  (四)兩造就2982地號土地並無書面約定，被告亦未登記原告為該
    筆土地之公同共有或分別共有人，是該筆土地應為被告單獨
    所有，而非與原告共有。兩造既非2982地號土地之共有人，
    被告自無何超越其權利範圍而為使用收益，更無不當得利之
    情事。
  (五)請求權因15年間不行使而消滅，若原告認為62年購地當時，
    即應取得2982地號土地，須即時行使返還請求權，又不動產
    移轉登記請求權仍有民法第125 條消滅時效之適用，原告於
    98年10月30日始提起本件訴訟，請求被告移轉登記2982地號
    土地予原告，此部分請求權業已罹於消滅時效。另原告即使
    得主張不當得利，亦罹於15年之消滅時效。
  (六)依85年9 月25日修正新增之民法親屬篇施行法第6 條之1 規
    定，在86年9 月25日即前開施行法修正公佈生效1 年後，夫
    妻適用聯合財產制者，一體適用現行之民法第1017條規定，
    以登記為準，夫或妻於結婚時所有之財產，及婚姻關係存續
    中取得之財產，為夫或妻之原有財產，各保有其所有權。兩
    造於31年8 月20日結婚，復未以契約約定財產制，應適用法
    定財產制即聯合財產制。被告於62年4 月18日、同年5 月22
    日及68年10月15日獨資先後買受系爭3 筆土地，並將3017地
    號土地及3402地號土地贈與原告。原告縱有異議，亦須於85
    年9 月6 日至86年9 月25日之1 年間，請求被告將2982地號
    土地登記返還原告，於86年9 月25日後，該筆土地之所有權
    確定屬被告所有，原告不得以任何理由請求返還。
  (七)聲明：原告之訴及假執行之聲請均駁回。
三、本院之判斷：
  (一)原告主張2982地號及3017地號土地於62年間購買後，分別登
    記在被告及原告名下等語，業據其提出該2 筆土地之土地登
    記謄本各1 件為證（參見本院卷一第6 、10頁），被告對此
    亦不爭執，是原告此部分主張，堪信為真實。
  (二)原告復主張系爭3 筆土地係由其出資190,000 元，及被告所
    出資之60,000元（兩造之次女謝寶蓮因車禍死亡之賠償金為
    20 0,000元，扣除喪葬費80,000元後，兩造各分得60,000元
    ），合計250,000 元，經張昌祥介紹所購得，依分別共有之
    比例，原告應占3 分之2 ，被告僅有3 分之1 ，然被告卻將
    2982地號土地及3402地號土地登記至自己名下，3017地號土
    地則登記予原告。嗣被告未經原告同意，將3402地號土地出
    售予訴外人詹美娟，並取得全部價金，被告已處分超過分別
    所有之土地部分，依民法第767 條規定，請求被告將2982地
    號土地移轉登記予原告。倘鈞院認為上開請求無理由，因被
    告處分3402地號土地，係無法律上原因受有利益，致原告受
    有財產上損害，依民法第179 條規定，被告應將2982地號土
    地之價值8,474,400 元返還原告等語，為被告所否認，並執
    前詞置辯。茲本件所應審究者為1.原告依民法第767 條及第
    179 條規定，提起本件訴訟，有無罹於消滅時效？2.被告是
    否曾登記為3402地號土地之所有權人？3.系爭3 筆土地是否
    係由原告出資3 分之2 、被告出資3 分之1 之方式購得？4.
    被告登記取得2982地號土地所有權，是否為無法律上原因受
    有利益？原告依民法第767 條規定，請求被告將2982地號土
    地移轉予原告，有無理由？5.被告有無因3402地號土地出售
    予詹美娟而受有利益？分述如下：
  1.原告依民法第767 條及第179 條規定，提起本件訴訟，均已
    罹於消滅時效。
  (1)按請求權，因15年間不行使而消滅。但法律所定期間較短者
    ，依其規定。消滅時效，自請求權可行使時起算。民法第12
    5 條、第128 條前段分別定有明文。次按「當事人主張不動
    產物權之登記有無效之原因，依不當得利之法律關係請求塗
    銷登記者，依民法第125 條規定，其請求權，因15年間不行
    使而消滅。而不當得利之受領人，依其利益之性質或其他情
    形不能返還所受之利益者，依民法第181 條但書之規定，固
    應償還其價額，惟其所應償還之價額及所受之利益，性質上
    具有同一性，自應自原請求權得行使時起算消滅時效，不得
    各別起算其消滅時效」（最高法院93年度台上字第2080號判
    決意旨參照）。
  (2)經查，依桃園縣中壢地政事務所99年1 月14日中地登字第09
    90000402號函所附之台灣省桃園縣土地登記簿觀之，可知29
    82地號土地係於62年5 月22日登記以買賣方式在被告名下，
    3017地號土地係於62年4 月18日以買賣方式登記在原告名下
    ，3402地號土地係於68年12月3 日以買賣方式登記在原告名
    下（參見本院卷一第45、49、52頁），而原告係於98年10月
    30日依民法第767 條規定，提起本件訴訟，復於99年1 月13
    日追加民法第179 條規定為訴訟標的，兩者均距系爭土地移
    轉登記時間至少已逾20幾年，揆諸上開規定及說明，原告自
    上述移轉登記完成之日即可對被告行使民法第767 條物上請
    求權或民法第179 條之不當得利返還請求權，然原告並未於
    15年之時效期間行使前揭權利，是被告抗辯原告之本件請求
    均已罹於消滅時效，於法有據，應屬可採。
  2.3402地號土地於68年12月3 日購買後，登記為原告所有。
    原告主張被告購得系爭3 筆土地後，將3402地號土地及2982
    地號土地登記在被告名下，原告僅取得3017地號土地所有權
    云云，被告則抗辯3402地號土地購得後即登記為原告所有等
    語。經查，3402地號土地係於68年12月3 日向前手劉楊絨購
    買後登記為原告所有，原告復於71年4 月16日出售該土地，
    並於同年5 月7 日移轉登記予訴外人莊阿華，經輾轉數人後
    ，於86年5 月1 日由訴外人謝乾隆出售，並於同年6 月12日
    移轉登記予詹文娟，有臺灣省桃園縣土地登記簿影本附卷可
    稽（參見本院卷一第52至54頁），是原告主張3402地號土地
    於購買後登記予被告，再由被告自行出售予詹文娟云云，與
    事實不符，自難採信。
  3.原告無法證明系爭3 筆土地係由其原告出資3 分之2 、被告
    出資3 分之1。
  (1)原告主張購買3017地號土地、3402地號土地及2982地號土地
    之250,000 元資金來源，係由原告出資190,000 元，其餘則
    為因兩造之次女謝寶蓮車禍死亡所得賠償金200,000 元，扣
    除喪葬費80,000元後，被告所分得之60,000元云云，被告則
    抗辯系爭3 筆土地係由伊獨資所購買等語，依舉證責任之原
    則，原告應舉證證明其購買系爭3 筆土地之資金來源。
  (2)經查，證人宋文龍雖到庭證稱：「（你看到被告之工作？）
    從小到大，就我所知，被告都沒有工作。之前有到中壢市公
    所當清潔員，但都是由子女代掃，唯獨其二子謝秋吉與其配
    偶沒幫被告掃過。（兩造家中開支是否知悉？）所有金錢均
    由原告支出、管理。被告完全不管事，也沒有收入、支出。
    被告的退休金是被告所拿走，但都是他兒子在做事，金額我
    不清楚。（原告支付之所有款項是否均由原告所賺？）我可
    以確定都是原告所賺」等語（參見本院卷二第76至78頁），
    惟證人宋文龍亦證稱：「（是否知悉被告何時購買2982 地
    號土地？）我不清楚」等語（參見本院卷二第78頁），且29
    82地號土地係於62年5 月22日以買賣方式登記為被告所有，
    參以證人宋文龍係53年10月6 日生，於上述買賣時年僅9 歲
    ，證人宋文龍亦非屬兩造同財共居之親屬，對於兩造家中買
    賣土地之價金如何支出，衡情應難以知悉，渠就兩造家中經
    濟情況所為之證述，亦難證明與系爭3 筆土地之買賣有何關
    連，是證人宋文龍之證述不足為有利於原告之認定。
  (3)次查，證人即兩造之女謝玉里證稱：「（系爭3 筆土地資金
    來源是否知悉？）知道，是謝寶蓮車禍所領的喪葬費200,00
    0 元，花掉一些後，剩下用來買土地，原告還貼一些錢，購
    買前開3 筆土地。當時購買價額我不清楚。（如何知悉上述
    土地資金來源？）我都是聽原告、姊姊謝金花、哥哥謝長吉
    講的。（妳自懂事後，家中收支由何人負責？）原告，都是
    原告親把我們養大，約在小學就知道原告賣早點」等語（參
    見本院卷二第78、79頁）；證人即兩造之子謝長吉則證稱：
    「（你懂事後，家中開支由何人支付？）由原告去娘家挑菜
    張羅。（被告何時擺豬肉攤？）我小學時候，賣沒多久。在
    縱貫路靠近成功路賣，賣豬肉的錢有無拿回家要問原告，我
    不清楚。（系爭3 筆土地資金來源？）謝寶蓮遭公路局車子
    撞死後的賠償200,000 元，其中喪葬費花80,000元，原告又
    拿130,000 元湊成250,000 元買那3 筆土地。（原告130,00
    0 元來源？）賣早點所得。（被告如何辦理系爭3 筆土地之
    過戶？）原告把錢拿給被告，被告將3 筆土地中，2 筆登記
    在他名下，1 筆登記給原告。（是否確知謝寶蓮死亡時間？
    ）61年。（是否知悉前開3 筆土地何時購買？）謝寶蓮過世
    那年。（系爭3 筆土地何時購買？）依證物所示為62年。（
    如何知悉土地資金中，130,000 元是由原告所支付，另外12
    0,000 元為扣除喪葬費之餘額？）原告說的，原告親手將錢
    交給被告」等語（參見本院卷二第81、82頁）。依證人謝玉
    里及謝長吉之證述，可知渠等2 人就系爭3 筆土地購買資金
    來源所為之證述皆係聽聞原告之轉述而知悉，且證人謝長吉
    就購買系爭3 筆土地之時間及移轉登記等所為證述，亦與實
    際情形有所出入，足見證人謝玉里及謝長吉就系爭3 筆土地
    購買資金之來源應非明確知悉，且渠等2 人對於家中經濟負
    擔之證述，亦難認與系爭3 筆土地之買賣有何關聯，自難為
    有利於原告之認定。
  (4)證人即吳永昌到庭證稱：「（吳枝萬於62年4 月18日是否有
    將吳枝萬及吳永昌所有系爭3 筆土地售予原告？）我父親吳
    枝萬賣給被告，登記何人我就不知道了。（為何土地登記在
    黃興炎名下？）土地是我父親吳枝萬的，不知道為何登記在
    黃興炎名下。（為何3402地號土地原告的前手係記載劉楊絨
    ？）我不認識劉楊絨。（2982地號土地之登記簿上僅記載所
    有權人為被告，有何意見？）這個地號我不清楚。我父親將
    土地賣給被告，至於登記何人我就不清楚了。（3017地號土
    地登記簿上僅記載所有權人為原告，為何沒有前手之記載？
    ）我也不知道。（當時3 筆土地買賣，有無簽立買賣契約書
    ？）我不知道，我沒看過。我18歲就離家了，田的事我不清
    楚。我父親來來去去，我不清楚他的事。（是否知悉兩造家
    中經濟負擔情形？）我知道都是原告與他女兒謝金花賣早餐
    在賺錢，原告還會到工廠上班。被告以前在賣豬肉，但生意
    不好。（是否親眼看見兩造家中金錢管理分配情形？或是聽
    說的？）這是大家都知道的事。我就住隔壁，看到原告賣早
    餐賺錢，還有到工廠上班」等語（參見本院卷二第160 、16
    1 頁），然依前開臺灣省桃園縣土地登記簿所示（參見本院
    卷一第42、49、52至54頁），可知系爭3 筆土地於移轉登記
    予兩造前，皆非屬吳永昌之父吳枝萬所有，顯見證人吳永昌
    對系爭3 筆土地之交易經過及資金來源等事項均不知悉，另
    證人吳永昌就兩造家中經濟狀況等所為之證述，亦無法證明
    與系爭3 筆土地之資金來源有何直接關連，是證人吳永昌之
    證述，自難採信。
  (5)被告於57年至72年間任職於桃園縣中壢市公所擔任工友，有
    固定薪資收入，有桃園縣中壢市公所99年3 月11日中市人字
    第0990013177號函、工餉級別及餉級薪點對照表各1 件在卷
    可稽（參見本院卷一第222 至224 頁）。證人許應聲亦到庭
    證稱：「（被告有無從事販售豬肉之行業？）我早期在內壢
    批發飲料，當時約40年前內壢有第3 市場，被告有販售豬肉
    之執照，在68號攤位販售豬肉。市場在76年3 月11日拆除。
    我在20、30歲就看到被告在中華路1 段106 號後面賣豬肉，
    該房子前面是中華路，後面是新華街，兩邊都可以當店面，
    靠中華路部分有賣枝仔冰，兩造都有在做，另一邊賣豬肉，
    豬肉是被告在賣，後來就只有賣菜了，賣了20、30年，現在
    還在賣。賣豬肉是較早期，賣菜是後期」等語（參見本院卷
    二第79、80頁），是被告於購買系爭3 筆土地前，除了工友
    之收入外，亦有賣豬肉之收入之事實，應堪認定。又原告就
    系爭3 筆土地之價金係由其支出250,000 元中之190,000 元
    一節復未能舉證以實其說，參酌被告當時並非毫無收入，是
    原告之上開主張，自難採信。
  4.被告登記取得2982地號土地所有權，並非無法律上原因受有
    利益，原告依民法第767 條規定，請求被告將2982地號土地
    移轉予原告，亦無理由。
    按所有人對於無權佔有或侵奪其所有物者，得請求返還之，
    民法第767 條第1 項前段有明文規定。經查，2982地號土地
    所有權係於62年5 月22日登記在被告名下，原告復未能舉證
    證明其為該筆土地之實際出資者，則被告登記取得該筆土地
    之所有權，自難認有何不當得利可言。復因原告對於該筆土
    地並未取得所有權人之地位，是原告請求被告將2982地號土
    地移轉登記予原告，與法無據，為不足採。
  5.原告無法證明被告因3402地號土地出售予詹美娟，而受有利
    益。
  (1)原告主張系爭3 筆土地係由其出資3 分之2 ，被告僅出資3
    分之1 ，然被告卻將2982地號土地及3402地號土地登記至自
    己名下，3017地號土地則登記予原告。嗣被告未經原告同意
    ，將3402地號土地出售予訴外人詹美娟，並取得全部價金，
    被告已處分超過分別所有之土地部分，應構成不當得利，被
    告須將2982地號土地之價值8,474,400 元返還原告云云，為
    被告所否認。
  (2)按無法律上之原因而受利益，致他人受損害者，應返還其利
    益。雖有法律上之原因，而其後已不存在者，亦同，民法第
    179 條有明文規定。經查，原告對於其有出資系爭3 筆土地
    之總價款3 分之2 一事並未能舉證證明，已如前述，參以34
    02地號土地於68年12月3 日以買賣方式登記在原告名下，迄
    至86年6 月12日該筆土地由謝乾隆以買賣方式移轉登記予詹
    文娟，期間該筆土地未曾登記在原告名下，原告復未能提出
    其他證據證明被告自行處分該筆土地而受有利益，是原告請
    求被告將2982地號土地之價值8,474,400 元返還原告，委無
    可採。
四、綜上所述，原告主張系爭3 筆土地係由其出資3 分之2 ，被
    告僅出資3 分之1 ，被告卻將逾伊權利範圍以外之土地加以
    處分，以獲取利益，致原告受有損害等節，均不足採。從而
    ，原告依民法第767 條規定，先位聲明請求被告應將2982地
    號土地移轉登記予原告，暨依民法第179 條規定，備位聲明
    請求被告應給付原告8,474,400 元，及自起訴狀繕本送達被
    告之翌日起，按週年利率百分之5 計算之利息，均無理由，
    應予駁回。
五、原告之訴既經駁回，其假執行之聲請亦失所附麗，應併予駁
    回。
六、本件為判決之基礎已臻明確，兩造其餘主張、陳述並所提證
    據，經本院斟酌後，認均與本件之結論無礙，爰不一一論列
    ，附此敘明。
七、訴訟費用負擔之依據：民事訴訟法第78條。
中    華    民    國    99    年    12    月    23    日
                  民事第一庭    法  官  林哲賢
以上正本證明與原本無異
如對本判決上訴，須於判決送達後 20 日內向本院提出上訴狀。
如委任律師提起上訴者，應一併繳納上訴審裁判費。
中    華    民    國    99    年    12    月    24    日
                                書記官  陳佳彬

司法院資訊處製作；財團法人民間司法改革基金會備份。
